臺灣高雄地方法院刑事判決　　　　　　 96年度簡上字第528號
上　訴　人　臺灣高雄地方法院檢察署檢察官
被　　　告　乙○○
　　　　　　丁○○
上列上訴人因被告詐欺案件，不服本院高雄簡易庭於民國96年4
月27日所為96年度簡字第466 號刑事簡易判決（聲請簡易判決處
刑案號：臺灣高雄地方法院檢察署95年度偵字第23419 號），提
起上訴，本院管轄之第二審合議庭裁定依簡式審判程序判決如下
：
    主  文
原判決撤銷。
乙○○、丁○○幫助犯非法由自動付款設備取財罪，乙○○累犯
，處有期徒刑陸月，如易科罰金，以銀元參佰元即新台幣玖佰元
折算壹日；減為有期徒刑參月，如易科罰金，以銀元參佰元即新
台幣玖佰元折算壹日。丁○○處有期徒刑伍月，如易科罰金，以
銀元參佰元即新台幣玖佰元折算壹日；減為有期徒刑貳月又拾伍
日，如易科罰金，以銀元參佰元即新台幣玖佰元折算壹日。
    事實及理由
壹、程序部分：
一、按上訴程序，被告經合法傳喚，無正當之理由不到庭者，得
    不待其陳述，逕行判決，刑事訴訟法第371 條定有明文。本
    件被告丁○○經合法傳喚無正當理由不到庭，有本院送達證
    書在卷可稽，揆諸前開規定，本院自得不待其陳述逕行判決
    。
二、本件被告乙○○、丁○○所犯係死刑、無期徒刑、最輕本刑
    為3 年以上有期徒刑以外之罪，被告二人於本院準備程序中
    就被訴事實為有罪之陳述，經告知簡式審判程序之旨，並聽
    取公訴人及被告之意見後，合議庭裁定進行簡式審判程序。
貳、實體部分：
一、本件經本院管轄第二審之合議庭審理結果，認原審判決所認
    定之事實，並無不當，應予維持，除事實部分補充「被告乙○○以3 萬元之代價、被告丁○○以5 千元之代價，提供二
    人之郵局帳戶提款卡、存摺、印章及密碼予姓名年籍不詳之
    詐騙集團成員使用。」外，其餘均引用附件第一審刑事簡易
    判決書（含聲請簡易判決處刑書）關於事實、證據及理由之
    記載。
二、本件檢察官上訴意旨以被告二人迄未賠償被害人丙○○所受
    損害，原審顯然量刑過輕等語，指摘原判決不當。惟按法官
    於有罪判決中，究應如何量處罪刑，為實體法賦予審理法官
    裁量之刑罰權事項，法官行使此項裁量權，自得依據個案情
    節，參諸刑法第57條所定各款犯罪情狀之規定，於該法定刑
    度範圍內，基於合義務性之裁量，量處被告罪刑，此項量刑
    之裁量權，雖非得任意為之，仍應受一般法律原理原則之拘
    束，即仍須符合法律授權之目的、法律秩序之理念、國民法
    律感情及一般合法有效之慣例等規範，尤其應遵守比例原則
    及平等原則之意旨，否則即可能構成裁量濫用之違法（最高
    法院86年度臺上字第7655號判決意旨參照），然如非有裁量
    逾越或裁量濫用之明顯違法情事，自不得擅加指摘其違法或
    不當，即使上級法院對下級法院裁量權之審查，亦應同此標
    準，此不僅在保障法官不受任何制度外之不當干涉，更保障
    法官不受制度內的異質干涉，此方符憲法第80條所宣示獨立
    審判之真義；易言之，量刑輕重係屬事實審法院得依職權自
    由裁量之事項，苟已斟酌刑法第57條各款所列情狀而未逾越
    法定刑度，不得遽指為違法（最高法院72年臺上字第6696號
    判例意旨參照）。又在同一犯罪事實與情節，如別無其他加
    重或減輕之原因，下級審量定之刑，亦無過重或失輕之不當
    情形，則上級審法院對下級審法院之職權行使，原則上應予
    尊重（最高法院85年度臺上字第2446號判決意旨參照）。本
    件原審審酌被告乙○○、丁○○提供銀行帳戶供他人非法使
    用，幫助犯罪集團遂行犯罪，致殷實受騙之被害人丙○○多
    年積蓄瞬間轉為幻影，行為惡性不輕，且本件事證明確，被
    告二人仍否認犯行，不知改過，及被害人丙○○受害金額高
    達200 萬元，被害情節甚鉅，且乙○○係累犯等一切情狀，
    分別量處乙○○有期徒刑陸月、丁○○處有期徒刑伍月，並
　　均諭知易科罰金之折算標準，尚屬妥適；是上訴人就原審法
  　院適法範圍裁量權之行使為爭執，尚無理由。
三、按刑法前於94年2 月2 日修正公布，並於95年7 月1 日施行
    ，另刑法施行法第1 條之1 亦於95年6 月14日經總統以華總
    一義字第09500085181 號令公布施行。按行為後法律有變更
    者，適用行為時之法律，但行為後之法律有利於行為人者，
    適用最有利於行為人之法律，修正後刑法第2 條第1 項定有
    明文。此條規定係規範行為後法律變更所生新舊法律比較適
    用之準據法，本身尚無新舊法比較之問題，於新法施行後，
    應一律適用修正後刑法第2 條第1 項之規定，為「從舊從輕
    」之比較，先予敘明。再按本次法律變更，比較時應就罪刑
    有關之共犯、未遂犯、想像競合犯、牽連犯、連續犯、結合
    犯，以及累犯加重、自首減輕暨其他法定加減原因（如身分
    加減）與加減例等一切情形，綜其全部罪刑之結果而為比較
    （最高法院95年5 月23日95年度第8 次刑庭會議決議參照）
    。查本件被告鄭智文行為（95年6 月間）後，刑法第30條、
    第33條、第41條、第47條、第67條、第68條等規定，均有修
    正：
(一)就法定罰金刑最低刑度之變更：
    刑法第339 條第1 項詐欺取財罪之主刑為5 年以下有期徒刑
    、拘役或科或併科銀元一千元以下罰金。本件被告犯罪時（
    即95年6 月間）之刑法就罰金刑之規定，依修正前刑法第33
    條第5 款規定，罰金刑應處銀元一元以上，並應依修正前罰
    金罰鍰提高標準條例第1 條規定，就其原定數額得提高為2
    倍至10倍，但法律已依一定比率規定罰金或罰鍰之數額或倍
    數者，依其規定。惟95年7 月1 日施行之修正後刑法第33條
    第5 款則規定：「罰金：新臺幣一千元以上，以百元計算之
    」，而95年6 月14日修正公布之刑法施行法第1 條之1 第2
    項規定：「94年1 月7 日刑法修正時，刑法分則編未修正之
    條文定有罰金者，自94年1 月7 日刑法修正施行後，就其所
    定數額提高為30倍，但72年6 月26日至94年1 月7 日新增或
    修正之條文，就其所定數額提高為3 倍」，經比較修正前後
    之罰金刑輕重，該罰金刑之最低刑度於修法後已有加重，故
    以95年7 月1 日修正公布施行前之規定較有利於被告，應依
    刑法第2 條第1 項前段規定，適用行為時之法律，亦即適用
    修正前之刑法規定科刑。
(二)就幫助犯條文之變更：
    刑法第30條第1 、2 項條文內「從犯」用語，業經95年7 月
    1 日修正公布施行改為「幫助犯」，僅屬法律用語之明文標
    準化，並未更易幫助犯之認定標準，自無涉刑罰權規範變更
    ，亦無新舊法比較問題，併予敘明。
(三)就累犯條文之變更：
　　修正前刑法第47條規定「受有期徒刑之執行完畢，或受無期
  　徒刑或有期徒刑一部之執行而赦免後，5 年以內再犯有期徒
    刑以上之罪者，為累犯。」，修正後第47條第1 項則規定，
    5 年以內「故意」再犯有期徒刑以上之罪者，方為累犯，乃
    限縮以「故意」再犯者為限始成立累犯。本件被告乙○○係
    故意犯罪，無論依新法或舊法，均構成累犯，而無新舊法比
    較之問題，亦併敘明。
(四)罰金刑加重及減輕時之適用：
    刑法罰金刑之加重，依修正後刑法第67條規定，其最高度及
　　最低度同加重之，較修正前刑法第68條所定，僅加重其最高
    度，為不利於被告，自應適用修正前之刑法。而罰金刑之減
    輕，依修正後刑法第67規定，其最高度及最低度同減輕之，
    較修正前刑法第68條所定，僅減輕其最高度，為有利於被告
    自應適用修正後之刑法。
(五)綜上，經綜合比較新、舊法之適用結果，以修正前刑法規定
    有利於被告，是應依刑法第2 條第1 項前段規定，整體適用
    修正前之刑法規定。
四、按刑法之幫助犯，係以幫助之意思，對於正犯資以助力，而
    未參與實施犯罪之行為者而言，故如未參與實施犯罪構成要
    件之行為，且係出於幫助之意思提供助力，即屬幫助犯，而
    非共同正犯。次按自動付款設備，係指藉由電子控制系統設
    置預定之功能，而由機械本身提供一定之轉帳、現金等設備
    ，只要輸入密碼相符，在帳戶存款餘額額度內，即可提取或
    轉帳，而銀行之語音轉帳系統，亦係在輸入之語音密碼經核
    無誤後，即可辦理轉帳，僅是透過電話操作而已，故該銀行
    之語音轉帳系統，亦屬於自動付款設備。本件犯罪集團成員
    並非直接訛騙被害人丙○○匯款，而係利用詐術自被害人丙○○處取得帳戶電話語音密碼後，自行以電話語音轉帳之不
    正方法，致使金融機構之自動付款設備將被害人丙○○帳戶
    內之金錢轉入被告乙○○、丁○○提供之人頭帳戶內，故該
    詐欺集團所為應係犯刑法第339 條之2 第1 項之以不正方法
    由自動付款設備取得他人之物罪，且刑法第339 條之1 至第
    339 條之3 等規定，均係立法者因應現代社會多元之詐欺態
    樣而為增設立法，其相對於刑法第339 條普通詐欺罪而言，
    應優先適用；另被告二人僅係提供存摺帳戶、提款卡、密碼
    ，並未參與該犯罪構成要件行為，亦查無與犯罪成員共謀之
    積極證據。核被告乙○○、丁○○所為，均係犯刑法第30條
    第1 項、第339 條之2 第1 項之幫助以不正方法由自動付款
    設備詐欺取財罪，應依同法第30條第2 項之規定，減輕其刑
    。檢察官認被告係觸犯刑法第30條第1 項、第339 條第1 項
    幫助普通詐欺取財罪，容有誤會，惟聲請簡易判決處刑之基
    本社會事實同一，本院自得逕行變更法條。另被告乙○○前
    因肅清煙毒條例及違反麻醉藥品管理條例案件，經本院判處
    有期徒刑3 年2 月、3 月確定，嗣裁定應執行有期徒刑3 年
    4 月確定，經執行撤銷假釋後，殘刑於93年5 月5 日縮刑期
    滿執行完畢，有台灣高等法院被告前案紀錄表在卷可稽，其
    於上開徒刑執行完畢後5 年內故意再犯本件有期徒刑以上之
    罪，為累犯，應依刑法第47條第1 項加重其刑。
五、本件原審以被告乙○○、丁○○事證明確，因予論罪科刑，
    固非無見。惟原審判決後，立法院於96年6 月15日三讀通過
　　中華民國九十六年罪犯減刑條例，並經總統府公布生效，本
　  件被告犯罪之時點（95年4 月初某日及4 月13日）係在96年
    4 月24日之前，且所犯之罪核與中華民國九十六年罪犯減刑
    條例第2 條第1 項之規定相符，復無同條例第3 條之除外情
    事存在，自應依該條例第2 條第1 項第3 款規定，減其刑期
    二分之一，致原審判決未及援引上開條例減刑。且原判決就
    前揭三（四）罰金刑加重及減輕時之適用，未依刑法第2 條
    第1 項規定予以比較新舊法，亦有可議。再被告乙○○同時
    有上開刑之加重（累犯）、減輕事由（減刑），應依刑法第
    71條之規定先加後減之；又本案有二種以上之減輕事由（幫
    助犯、減刑），應依刑法第70條之規定遞減之，原審亦未及
    斟酌。本件上訴人以原審量刑過輕為由據以上訴，指摘原審
    判決不當，雖無理由；然原判決既有上開違誤之處，自應由
    本院合議庭予以撤銷改判。爰審酌被告二人僅因貪圖小利，
    擅將上開郵局帳戶提供予詐騙集團使用，不僅阻礙治安機關
    對於犯罪之查緝，嚴重破壞社會治安及有礙金融秩序，且增
    加被害人尋求救濟之困難，且迄未賠償被害人損失，且被告
    乙○○係屬累犯等一切情狀，爰各量處如主文所示之宣告刑
    及減得之刑，以資懲儆。
六、另被告乙○○、丁○○犯罪時之刑法第41條第1 項前段規定
    ：「犯最重本刑為5 年以下有期徒刑以下之刑之罪，而受6
    個月以下有期徒刑或拘役之宣告，因身體、教育、職業、家
    庭之關係或其他正當事由，執行顯有困難者，得以一元以上
    三元以下折算一日，易科罰金。」，又受刑人行為時之易科
    罰金折算標準，依修正前罰金罰鍰提高標準條例第2 條前段
    規定（現已刪除），就其原定數額提高為100 倍折算1 日，
    則本件受刑人行為時之易科罰金折算標準，應以銀元三百元
    折算1 日，經折算為新臺幣後，應以新臺幣九百元折算為1
    日。惟95年7 月1 日施行之修正後刑法第41條第1 項前段則
    規定：「犯最重本刑為5 年以下有期徒刑以下之刑之罪，而
    受6 個月以下有期徒刑或拘役之宣告者，得以新臺幣一千元
    、二千元或三千元折算一日，易科罰金。」比較修正前後之
    易科罰金折算標準，以95年7 月1 日修正公布施行前之規定
    ，較有利於被告。是本件被告二人應各依刑法第2 條第1 項
    前段，適用修正前刑法第41條第1 項前段之規定，併定其易
    科罰金之折算標準。
七、據上論斷，應依刑事訴訟法第455 條之1 第3 項、第371 條
    、第364 條、第273 條之1 第1 項、第373 條、第369 條第
    1 項前段、第300 條、第299 條第1 項前段，刑法第2 條第
    1 項前段、第339 條之2 第1 項、第30條第1 項前段、第2
    項、第47條第1 項，修正前刑法第41條第1 項前段，罰金罰
    鍰提高標準條例第1 條前段、修正前罰金罰鍰提高標準條例
    第2 條，現行法規所定貨幣單位折算新臺幣條例第2 條，刑
    法施行法第1 條之1 ，中華民國九十六年罪犯減刑條例第2
    條第1 項第3 款、第7 條，判決如主文。
本案經檢察官甲○○到庭執行職務。
中　　華　　民　　國　　96　　年　　10　　月　　31　　日
                  刑事第五庭  審判長法  官   黃建榮
　                                  法  官   李殷君
                                    法  官   蘇揚旭
以上正本證明與原本無異。
不得上訴。
中　　華　　民　　國　　96　　年　　11　　月　　1 　　日
 　　　　　　　　　　　　　　　　　 書記官   莊正彬
附錄論罪法條全文：
刑法第30條
（幫助犯及其處罰）
幫助他人實行犯罪行為者，為幫助犯。雖他人不知幫助之情者，
亦同。
幫助犯之處罰，得按正犯之刑減輕之。
刑法第339條之2第1項
（違法由自動付款設備取得他人之物之處罰）
意圖為自己或第三人不法之所有，以不正方法由自動付款設備取
得他人之物者，處3 年以下有期徒刑、拘役或1 萬元以下罰金。
